【裁判字號】    89,訴,3711
【裁判日期】    900328
【裁判案由】    所有權移轉登記
【裁判全文】
臺灣臺中地方法院民事判決  八十九年度訴字第三七一一號
    原      告  乙○○○
                          國民.
    訴訟代理人  蔡壽男律師
    被      告  甲○○    住台.
                          國民.
    訴訟代理人  黃佩韻律師
右當事人間請求所有權移轉登記事件，本院判決如左：
    主      文
被告應將坐落台中縣大雅鄉○○段第一四六一地號、地目田、面積七六九四平方公尺
之土地，其應有部分七六九四分之一八二七之所有權，移轉登記與原告。
訴訟費用由被告負擔。
    事      實
甲、原告方面：
一、聲明：求為判決如主文所示。
二、陳述：
（一）被告於民國（下同）七十五年七月三十一日與原告訂立協議書，向原告購買坐
      落台中縣大雅鄉○○段第一四六一地號田地（下系爭土地）面積七六九四平方
      公尺所有權應有部分七六九四分之二０二０（按系爭土地原係原告與訴外人陳
      三桂共有，應有部分各為二分之一即七六九四分之三八四七），即如系爭契約
      書內之附圖所示編號Ｃ部分面積二０二０平方公尺。至於其餘之應有部分七六
      九四分之一八二七，即如附圖所示編號Ａ、Ｂ部分面積一八二七平方公尺，則
      由原告保留，擬充為開闢交通道路之用，並無出賣與被告，且因受當時農業發
      展條例有關每宗耕地不得增加共有人人數之限制，故約定以原告原共有持份二
      分之一全部辦理所有權移轉登記與被告，俟法令限制解除後二個月內，被告應
      將超出買賣之部分，即應有部分七六九四分之一八二七，無條件回復移轉登記
      與原告。茲因農業發展條例有關每宗耕地不得增加共有人人數之限制，業已廢
      止，因此被告應依約將超出買賣之部分移轉登記與原告。
（二）按共有人將共有物特定之一部分讓與他人，固為共有物之處分，其讓與非得共
      有人全體之同意，對於其他共有人不生效力。然受讓人得對於締約之共有人，
      依據債權法則而請求使其就該一部取得單獨所有權，對於不履行之締約人除要
      求追償定金或損害賠償外，亦得請求使其取得按該一部計算之應有部分，與他
      共有人繼續共有之關係（最高法院五十五年台上字第三二六七號著有判例）。
      查原告與被告訂立上開協議書約定就系爭共有土地特定一部份之買賣及一部返
      還，業經另一共有人陳三桂同意，自無不生效力之問題。原告依據兩造所訂立
      協議書之約定及上揭最高法院判例意旨，自得請求被告將系爭土地應有部分七
      六九四分之一八二七移轉登記與原告。
（三）本件係依據兩造所訂立之契約來請求，並非依據農業發展條例第十七條之規定
      來請求。另亦否認系爭協議書有遭詐欺之情形，縱使有亦逾越除斥期間，不能
      撤銷，因此系爭契約仍是有效。又系爭土地為都市○○○○○路豐原交流道特
      定區之農業區，其上之農舍倉庫，係由被告依都市計畫法台灣省施行細則第二
      十七條第一款、第二款規定申請建築之合法建物，並登記為被告所有，自得認
      定係農業使用。其上之農路，為農業生產及交通之必要設施，且係被告所開闢
      ，亦得認定係作農業使用。被告辯稱系爭土地上除建有倉庫外，一部份並以做
      為道路使用，並非均作農牧之用，依農業發展條例第三十一條規定，自不得為
      所有權之移轉登記云云，顯然誤解法令，自無可採。
三、證據：提出協議書影本一件、土地登記謄本一件、陳三桂所出具之證明書一件、
          台灣省台中縣大雅鄉戶政事務所印鑑證明一件、戶籍謄本一件、建物登記
          謄本一件、都市計畫法台灣省施行細則節本一件為證。
乙、被告方面：
一、聲明：求為判決駁回原告之訴。
二、陳述：
（一）被告於七十五年七月間以新台幣（下同）一百萬元之價格，向原告購買其所有
      系爭土地之應有部分即二分之一，然在被告交付尾款並取得土地所有權狀後，
      原告要求被告簽具系爭協議書，謂被告應同意將臨路部分之土地闢為道路，被
      告認既欲做為公眾使用之道路，亦無意見，遂同意簽具系爭協議書，並將協議
      書交還給原告，然今細觀協議書之內容，其上竟載上開闢為道路之土地，即原
      告所提附圖中Ａ、Ｂ部分，原告未賣出，俟法令限制變更後，被告須將應有部
      分七六九四分之一八二七移轉登記予原告，令被告甚感驚訝，且由土地登記謄
      本上記載本筆買賣之原因發生日期為七十五年七月七日，而系爭協議書則在此
      之後，於七十五年七月三十一日始簽訂，亦足以證明右開被告受原告詐騙之事
      實，否則系爭協議書之內容豈有未於買賣契約中載明，而於事後始另定書面之
      理，是被告顯係受原告之詐騙而簽具系爭協議書，因此向原告為撤銷簽具系爭
      協議書之意思表示。
（二）依系爭協議書第三條記載：「俟法令限制變更或以其他方式得為辦理之日起二
      個月內，乙方（指原告）應將超出之持分七六九四分之一八二七，無條件過戶
      與乙方（指原告）或其指定之人取得」觀之，則應移轉應有部分七六九四分之
      一八二七與原告者，係原告本人，而非被告，其訴請被告移轉登記，要屬無據
      。退步言之，縱認系爭協議書係約定被告應將應有部分七六九四分之一八二七
      移轉登記與原告，然被告僅能處分其應有部分二分之一而已，尚無將整筆土地
      之一部分應有部分移轉登記與原告之權限，是原告主張被告應將系爭土地中應
      有部分七六九四分之一八二七移轉登記與原告，自無理由。
（三）按「耕地之使用，應符合區域計畫法或都市計畫法土地使用分區管制之相關法
      令規定，始得辦理所有權移轉登記」農業發展條例第三十一條定有明文。本件
      系爭土地應屬區域計畫範圍內之非都市土地或都市計畫範圍內之都市土地，依
      法應作農牧使用，然經查：系爭土地上除建有倉庫外，一部份並已做為道路使
      用，並非均作農牧之用，則系爭土地之使用，既未符合區域計畫法或都市計畫
      法土地使用區分管制之規定，依上開規定，自不得為所有權之移轉登記。
（四）按「本條例修正施行前，繼承人因受土地法第三十條之一及修正前本條例第三
      十一條之限制，而以約定或信託方式，將農地或其持分登記於受託人名下者，
      於本條例修正通過後一年內，得請求回復登記為所有人。回復請求權人並得請
      求依其持分分割」農業發展條例第十七條第一項定有明文，從而以約定之方式
      將農地持分登記於受託人名下，而得請求回復登記為所有人者，當以繼承人為
      限。本件依協議書內容觀之，兩造既係約定將原告之持分七六九四分之一八二
      七登記於被告名下，則依上開規定，原告並非因繼承人之身分而取得系爭土地
      ，依法原告自無請求移轉登記該持分之權利。
三、證據：提出土地登記謄本影本一件為證，並聲請勘驗現場。
丙、本院依職權調取台中縣大雅鄉都市計畫土地使用分區（或公共設施用地）證明書
    一件。
    理      由
一、本件原告主張：被告於七十五年七月三十一日與原告訂立協議書，向原告購買系
    爭坐落台中縣大雅鄉○○段一四六一地號田地面積七六九四平方公尺所有權應有
    部分七六九四分之二０二０，即如系爭契約書內之附圖所示編號Ｃ部分面積二０
    二０平方公尺。至於其餘之應有部分七六九四分之一八二七，即如附圖所示編號
    Ａ、Ｂ部分面積一八二七平方公尺，則由原告保留，擬充為開闢交通道路之用，
    並無出賣與被告，且因受當時農業發展條例有關每宗耕地不得增加共有人人數之
    限制，故約定以原告原共有持份二分之一全部辦理所有權移轉登記與被告，俟法
    令限制解除後二個月內，被告應將超出買賣之部分，即應有部分七六九四分之一
    八二七，無條件回復移轉登記與原告。茲因農業發展條例有關每宗耕地不得增加
    共有人人數之限制，業已廢止，因此被告應依約將超出買賣之部分移轉登記與原
    告等語。被告則以：由土地登記謄本上記載本筆買賣之原因發生日期為七十五年
    七月七日，而系爭協議書則在此之後，於七十五年七月三十一日始簽訂等情觀之
    ，足證明被告係受原告之詐騙而簽訂系爭協議書，否則系爭協議書之內容豈有未
    於買賣契約中載明，而於事後始另定書面之理，是被告顯係受原告之詐騙而簽具
    系爭協議書，因此向原告為撤銷簽具系爭協議書之意思表示。又按「耕地之使用
    ，應符合區域計畫法或都市計畫法土地使用分區管制之相關法令規定，始得辦理
    所有權移轉登記」農業發展條例第三十一條定有明文。本件系爭土地應屬區域計
    畫範圍內之非都市土地或都市計畫範圍內之都市土地，依法應作農牧使用，然查
    ：系爭土地上除建有倉庫外，一部份並已做為道路使用，並非均作農牧之用，則
    系爭土地之使用，既未符合區域計畫法或都市計畫法土地使用區分管制之規定，
    依上開規定，自不得為所有權之移轉登記等語，資為抗辯。
二、按原告於七十五年八月五日將其所有坐落台中縣大雅鄉楓段一四六一地號、地目
    田、面積七六九四平方公尺應有部分二分之一之所有權，以買賣為原因移轉登記
    給被告，而當時兩造約定就共有土地特定一部分之買賣，有經訴外人陳三桂同意
    。系爭坐落台中縣大雅鄉○○段一四六一地號土地，其地目為田，屬都市計劃範
    圍內土地，其使用分區編為農業區。兩造於七十五年七月三十一日簽訂協議書一
    份，協議書第三條約定：「座落大雅鄉○○段第壹肆陸壹號之內詳另紙附圖編號
    Ａ、Ｂ即著天藍色部分係乙方（按指原告）保留擬充為開闢交通路使用之土地，
    並無出賣與甲方（按指被告），因受農業發展條例及其相關法令之限制不得增加
    共有人之人數，故約定以乙方共有持分貳分之壹全額辦理共有權移轉登記與甲方
    取得，俟法令限制變更或以其他方式得為辦理之日起貳個月內乙方（為甲方之誤
    ）應將超出之持分七六九四分之一八二七，即該當面積零．壹捌貳柒公頃之土地
    無條件過戶與乙方或其指定人取得，決不得違誤」等語之事實，為兩造所不爭執
    ，復有原告提出之協議書（含附圖）影本一件、陳三桂出具證明書一件、印鑑證
    明一件、系爭土地之土地登記謄本一件（新式）、系爭土地之土地登記謄本影本
    一件（舊式）、台中縣大雅鄉都市計畫土地使用分區（或公共設施用地）證明書
    一件為證，自堪信為真實。
三、本件原告係依照兩造所簽訂之協議內容為其請求之依據，自以協議內容有效為其
    前提，而原告主張被告應負之義務係移轉所有權登記，如前開協議內容有法律上
    之效力，是否有不能移轉登記之事由存在，自應予以敘明，經為爭點之整理及簡
    化後，兩造協議出本件爭點之所在計有下列二項，即：（一）前開協議書之簽訂
    ，被告是否遭受原告詐欺而簽訂？又被告主張撤銷因遭詐欺所為之意表示是否有
    理？（二）系爭土地之使用是否有不符區域計畫法或都計畫法土地使用分區管制
    之相關規定？如有是否因此不能辦理所有權移轉登記？茲就兩造之前開爭點，分
    別予以說明如下：
（一）前開協議書之簽訂，被告是否遭受原告詐欺而簽訂？又被告主張撤銷因遭詐欺
      所為之意表示是否有理？
    (1)對於兩造之此一爭點，被告主張該系爭協議書係遭詐欺而簽訂，並以八十九年
      十二月二十二日所提出之答辨狀為撤銷簽訂協議書之意思表示，蓋原告係於辦
      妥所有權移轉登記後，要求被告應同意將臨路部分之土地闢為道路，被告乃於
      未閱讀協議書內容下，簽下協議書，意僅在同意供作道路使用；對被告之此一
      主張，原告則否認被告有遭詐欺情事，縱被告之主張為真，亦已逾除斥期間。
    (2)惟按當事人主張有利於己之事實者，就其事實有舉證之責任，民事訴訟法第二
      百七十七條前段定有明文。本件依照被告所提之系爭土地之土地登記謄本影本
      一件（舊式）觀之，僅足證明本件買賣之原因發生日期為七十五年七月七日，
      而系爭協議書則在此之後，於七十五年七月三十一日始簽訂，即協議書之簽訂
      係在兩造買賣關係發生之後（但在七十五年八月五日申請移轉所有權登記之前
      ），尚難據而推測被告簽下前開系爭協議書係遭原告詐欺；此外，被告亦未提
      出任何其他證據以資證明原告確有施用詐術而使被告陷於錯誤而簽立系爭協議
      書，故而，被告之前開抗辯自屬無法證明，尚無法採信。退步言之，縱被告之
      前開抗辯屬實，然系爭協議書之簽立時間係於七十五年七月三十一日，迄至被
      告主張行使撤銷權之八十九年十二月二十二日為止，業已逾十四年，顯逾民法
      第九十三條規定遭詐欺為意思表示其得行使撤銷權之十年除斥期間，撤銷權歸
      於消滅，是故本件被告前開抗辯，其得主張撤銷系爭協議書內容之意思表示云
      云，顯無可採。
（二）系爭土地之使用是否有不符區域計畫法或都計畫法土地使用分區管制之相關規
      定？如有是否因此不能辦理所有權移轉登記？
    (1)被告抗辯本件系爭土地應供農牧使用，但系爭土地上建有倉庫，一部分並作道
      路使用，並非作農牧使用，未符合區域計畫法或都市計畫法土地使用區分管制
      之規定，依農業發展條例第三十一條規定，自不得為所有權之移轉登記等語。
    (2)惟查：系爭土地係屬於高速公路豐原交流道特定區之都市計畫土地使用分區中
      之農業區，且被告在土地上建有倉庫及其中一部份已做為道路使用等情，為兩
      造所不爭執，並有台中縣大雅鄉都市計畫土地使用分區（或公共設施用地）證
      明書附卷為憑，自屬真實。按前開被告所指之農業發展條例第三十一條之規定
      ，其規範目的在於土地所有權之移轉義務人，於移轉土地所有權之前應先完成
      使耕地之使用符合區域計畫法或都市計畫法土地使用分區管制之相關法令規定
      ，以貫徹農地確實農用，此實屬土地所有權之移轉義務人，於移轉土地所有權
      之前應盡之義務，並非不能為所有權移轉登記，自難以此為由而主張不能為所
      有權移轉登記（否則土地所有權之移轉義務人，即可以自己之行為造成不能移
      轉所有權之狀況），從而，本件縱使前開被告主張系爭土地之使用，並非作農
      牧使用，未符合區域計畫法或都市計畫法土地使用區分管制之規定之情形屬實
      ，亦難作為被告拒絕所有權移轉登記之事由或因而認為原告訴請被告移轉系爭
      土地之所有權為無理由，是被告之前開抗辯，即無理由，亦不足採信。
四、再按以不能之給付為契約標的者，其契約為無效。但其不能之情形可以除去，而
    當事人訂約時並預期於不能之情形除去後為給付者，其契約仍為有效，民法第二
    百四十六條第一項定有明文。本件兩造當事人於七十五年七月三十一日簽立系爭
    協議書時，於協議書上約定：「因受農業發展條例及其他相關法令之限制不得增
    加共有人之人數，故約定以乙方（即原告）共有持分貳分之壹全額辦理共有權移
    轉登記與甲方（即被告）取得，俟法令限制變更或以其他方式得為辦理之日起二
    個月內，乙方（應為甲方之誤，業如前述）應將超出之持分七六九四分之一八二
    七即當該面積零點壹捌貳柒公頃之土地無條件過戶與乙方．．．取得」等語，足
    見兩造係於約定時，預期於農業發展條例有關每宗耕地不得增加共有人人數限制
    之規定解除後，始為給付，揆諸前開說明，上開約定係屬有效。又農業發展條例
    有關每宗耕地不得增加共有人人數之限制，業已於八十九年一月二十六日廢止，
    則被告依前開兩造之約定，自負有將其約定部分之所有權，移轉登記給原告之義
    務，從而，本件原告基於兩造協議之契約法律關係，訴請被告應將系爭土地應有
    部分七六九四分之一八二七之所有權，移轉登記與原告，於法洵屬有據，應予准
    許。
五、本件事證已臻明確，原告聲請本院向地政機關函查農地未供農用是否不得辦理所
    有權移轉登記，被告聲請勘驗現場欲證明系爭土地之使用不符合區域計畫法或都
    市計畫法土地使用區分管制之規定，均屬無必要（本判決理由欄三參照），應予
    駁回，而兩造其餘攻擊防禦方法，經審酌結果，或業經兩造協議簡化或對於本件
    判決結果不生影響，爰均不一一論述，併此敘明。
六、據上論結，本件原告之訴為有理由，依民事訴訟法第七十八條，判決如主文。
中      華      民      國    九十      年      三      月    二十八    日
~B臺灣臺中地方法院民事第四庭
~B    法  官  李國增
右為正本，係照原本作成。
如不服本判決，應於判決送達後二十日內，向本院提出上訴狀。
中      華      民      國    九十      年      三      月    二十八    日
~B法院書記官


司法院資訊處製作；財團法人民間司法改革基金會備份。
